臺灣臺中地方法院民事判決　94年度訴字第801號
原　　　告　錦標預拌混凝土股份有限公司
法定代理人　戊○○
訴訟代理人　尤榮福律師
被　　　告　界鑫營造股份有限公司
法定代理人　乙○○
訴訟代理人　甲○○
上列當事人間請求給付貨款事件，本院於中華民國94年9月8日言
詞辯論終結，判決如下：
    主  文
原告之訴及假執行之聲請均駁回。
訴訟費用由原告負擔。
    事實及理由
甲、程序方面：
按訴狀送達後，原告不得將原訴變更或追加，但被告同意者，不
在此限；被告於訴之變更或追加無異議，而為本案之言詞辯論者
，視為同意變更或追加。民事訴訟法第255條第1項第1款、第2項
分別定有明文。本件原告原起訴主張貨款給付請求權，嗣於本院
94年6月9日言詞辯論期日追加不當得利為備位請求，因貨款給付
請求權與不當得利請求權為不同之訴訟標的，而被告就此一追加
並未異議且為本案之言詞辯論，依上說明，視為被告同意原告追
加不當得利之請求，合先敘明。
乙、實體方面：
一、原告主張：民國93年9月間，訴外人丁○○以被告業務代表
    自居，謂被告承攬西湖牧草試驗用地牧草區整修工程（下稱
    系爭工程），需用混擬土，並以被告名義洽購混凝土，原告
    依約送貨至系爭工程所在地，共計交付638,350元之混凝土
    ，並開立同額之發票向被告請款，被告雖將該發票登帳報稅
    ，惟迄今拒付貨款，被告依法應負買受人之責或表現代理之
    責任。縱認兩造間不存有買賣關係，然系爭混凝土貨物確係
    交付至被告工程地點，並全數施作於該工程地點無誤，被告
    亦因此而通過業主初、復驗，並經業主撥付工程款，被告顯
    然因原告給付前開貨物而受有利益。爰依先位買賣價金給付
    請求權、備位不當得利返還請求權之法律關係起訴等語，並
    聲明：（一）被告應給付原告新台幣（下同）638,350元及
    自支付命令送達之翌日起至清償日止按年息百分之5計算之
    利息。（二）願供擔保請准宣告假執行。
二、被告則以：其所承攬之系爭工程，總工程款為2,729,673元
    ，已於93年5月間以2,670,202元再承攬予第三人丁○○施作
    ，並已將工程款依工程進度給付與丁○○，該混凝土既是丁
    ○○向原告所購，原告理應向丁○○請求。若丁○○為被告
    之代理人，則系爭買賣混凝土貨款，被告於支付款項時，理
    應通知原告於會計傳票簽結領取，豈有由自己之代理人於傳
    票簽結領取之理？況依一般土木營建業之下包業者常會要求
    原料供應商將買賣行為所開立之發票直接載明買受人為發包
    承攬者，原告亦明瞭此一習慣而配合丁○○之要求等語，資
    為抗辯，並聲明：（一）原告之訴駁回。（二）如受不利益
    之判決，願供擔保請求免為假執行。
三、本件經本院於94年6月9日與兩造整理並協議簡化之爭點為：
 （一）被告是否向原告訂貨？系爭混凝土買賣契約當事人為何？
 （二）本件有無表見代理之適用？
 （三）原告有無不當得利請求權？
四、本院爰就前揭爭點，依序說明如下：
（一）關於被告是否向原告訂貨及系爭混凝土買賣契約之當事人
      為何人部分：
      原告主張系爭混凝土買賣契約係被告向其所訂購，被告確
      係系爭混凝土買賣契約之買受人，惟為被告否認，被告並
      辯稱：該統一發票係因伊將工程轉包予訴外人丁○○，丁
      ○○向伊請款時，委請原告跳開發票交予丁○○以供丁○
      ○作為向被告領取工程款之憑據等語，經查：
      １、被告辯稱伊將系爭工程轉包予丁○○之事實，業據被
          告提出丁○○簽領工程款之轉帳傳票五紙在卷可參，
          且證人古國隆亦到庭陳證：「去年9月丁○○叫我去
          西湖牧草區整地，當時他也有請我找板模的人及零星
          的工人，再由我幫這些人向丁○○請款，丁○○也有
          把款項給我，整個施工過程都沒有提到界鑫…施工的
          過程沒有界鑫公司的人在場…至於丁○○與界鑫的關
          係我不知道」等語（94年7月28日言詞辯論筆錄參照
          ）。依證人古國隆上開陳述，其係與丁○○訂約而至
          工地現場施工，且工程款均由丁○○給付，於其承攬
          施工中界鑫公司未有人介入，全程均由丁○○負責，
          丁○○並無以被告代理人之名義自居，是被告抗辯：
          系爭工程業已轉包予丁○○負責施工，應非無據。
      ２、另原告主張被告與丁○○間之轉包契約未書立合約書
          ，顯與常理有違云云。然查契約除法律另有規定外，
          本不以要式為必要，口頭上之契約法律上亦承認其效
          力，本件被告就系爭工程再轉包予丁○○一事，雖未
          提出合約書，但既已提出給付丁○○工程款之轉帳傳
          票四紙（影本）為證，且證人古國隆亦證陳：系爭工
          程之施工全由丁○○以自己名義對外攬工承作，而與
          被告無涉，益證丁○○並非被告之代理人。
      ３、又按政府採購法第65條不得轉包之規定及被告與農委
          會間就系爭工程所簽訂之工程合約第14條第11點有關
          施工及轉包方面，明訂乙方（被告）不得將契約轉包
          ；乙方亦不得以不具備履行契約分包事項能力、未依
          法登記或設立，或依採購法第103條規定不得作為分
          包廠商之廠商為分包廠商。然此僅係被告與農委會間
          之契約關係，與第三人無涉，是以縱然原告上述主張
          屬實，亦僅生被告與農委會間之違約問題，就被告與
          第三人所為之轉包契約，仍非無效。此觀政府採購法
          第66條第1項規定得標廠商違反第65條規定轉包其他
          廠商時，機關得解除契約、終止契約或沒收保證金，
          並得要求損害賠償益明。尚不得因被告承攬之契約與
          原業主間有不得轉包之約，即謂被告有向原告訂購混
          凝土之事實存在。
      ４、原告雖又提出其所開立以被告為買受人之統一發票乙
          紙，據以主張被告確係系爭混凝土買賣契約之買受人
          云云，惟「一般土木營造業之下包會要求原料供應商
          將買賣行為所開立之發票直接載明買受人為發包承攬
          者」之慣例已為兩造所不爭執（本院94年6月9日言詞
          辯論筆錄），是於統一發票被記載為買受人之人，並
          非一定為契約當事人，本件實尚難僅因原告依訴外人
          丁○○之囑附將統一發票上其買受人記載為被告之事
          實，即遽認兩造間確有訂立買賣契之事實存在。況參
          諸證人丙○○到庭具結証稱：「我是立元企業社的負
          責人。曾經去做西湖牧草試驗用地牧草區整修工程的
          板模工程。工程都是古國隆幫我接洽，古國隆叫我們
          開買受人為界鑫營造的發票，但是我們沒有與界鑫接
          觸：：：」（詳本院94年7月28日）等語以觀，系爭
          工程的板模契約本存在於丙○○與古國隆之間，惟高
          仙蘭請款之統一發票，則依古國隆之請求而以被告為
          買受人，更明統一發票記載被告為買受人乙節，尚不
          足以推論被告即為契約之當事人。
      ５、基上，原告既未能證明被告公司有派人員向原告訂購
          混凝土，且被告業將系爭工程發包予丁○○另行僱工
          施作，被告辯稱：其未委請丁○○為代理人與原告訂
          立系爭混凝土買賣，應屬可採。原告主張被告為系爭
          混凝土買賣之買受人，應依約支付買賣價金，實無可
          採。
（二）關於本件有無表見代理適用部分：
      原告主張丁○○向其訂貨之初有以被告代理人之名義自居
      ，被告明知而不為反對之意思表示，系爭買賣契約有表見
      代理之適用，被告應負本人之責任云云，然此為被告否認
      。按由自己之行為表示以代理權授與他人，或知他人表示
      為其代理人而不為反對之表示者，對於第三人應負授權人
      之責任。但第三人明知其無代理權或可得而知者，不在此
      限，固為民法第169條所明定。惟該條但書亦規定，第三
      人於為該項法律行為時明知或可得而知他人無代理權，仍
      與之為法律行為，不論出於故意或過失，本人自不負授權
      人之責任。又民法第169條所謂知他人表示為其代理人而
      不為反對之表示者，以本人實際知其事實為前提，其主張
      本人知此事實者，應負舉證之責。（最高法院85年台上字
      第760號判決、68年台上字第1081號判例參照）。惟查：
  １、本件原告就丁○○與其洽約之初有以被告代理人名義自居
      之事實，始終未舉證以實其說，且就被告知悉丁○○自任
      被告代理人而不為反對之事實，亦未舉積極證據以供調查
      ，均尚難遽採。原告雖引證人古國隆於本院證稱：被告與
      丁○○間係借牌關係，而主張被告應依表見代理規定負責
      云云，然證人古國隆雖於本院證稱丁○○曾表示自己是借
      牌來使用（94年7月28日言詞辯論筆錄參照），但究系借
      何人之牌來使用，並未言明，況證人古國隆亦陳述：丁○
      ○與界鑫之間的事他不清楚（94年7月28日言詞辯論筆錄
      ），顯見古國隆之証述已不明確；且原告就被告與丁○○
      間確有借牌之事實，復未舉其他客觀證據以資佐證，本件
      尚難僅依古國隆上述不明確之陳述即認丁○○有對外以被
      告代理人名義自居之事實存在。
  2、原告又主張丁○○以被告代理人名義與原告交涉，被告亦
     將原告載明買受人為被告之發票登帳報稅，顯見被告對丁
     ○○以其代理人名義所為之行為並未置理云云；然一般土
     木營造業之下包會要求原料供應商將買賣行為開立之發票
     直接載明買受人為發包承攬者之慣例，已如前述，而原告
     與丁○○接洽過程未見被告有任何介入及參與，是被告就
     原告與丁○○間之交易，均無從置喙，其何有表現代理之
     情事，自不得以原告跳開發票之情事，即認系爭混凝土買
     賣契約有表見代理之適用，而認被告應負本人之責任。
  3、另原告主張依農委會新竹分所所為之復驗紀錄，廠商代表
     欄是由古國隆署名，且明載為界鑫營造，而被告竟未派遣
     公司人員到場，顯見丁○○在系爭工程對外均係以界鑫營
     造自居，此於被告昔日將公司名義借予丁○○時，自有預
     見，自亦當依表見代理對外負責云云。然原告對於被告借
     牌與丁○○一事，並未舉證以實其說，已如前述，且民法
     第169條前段「由自己之行為表示以以代理權授與他人，對
     於第三人應負授權人責任」之規定，原以本人有使第三人
     信為以代理權授與他人之行為，為保護交易安全，有使本
     人負相當責任之必要而設。故判斷本人是否有使第三人信
     為以代理權授與他人之行為，自應以他人以本人之名義與
     第三人為代理行為時已表現之事實決之，嗣後之事實，並
     非第三人信賴之基礎，自不得做為判斷之依據（最高法院
     87年度台上字第2130號判決參照）。本件原告主張之復驗
     紀錄，為93年10月8日所為的復驗記錄，此有農委會畜產試
     驗所新竹分所正驗復驗記錄一紙（影本）在卷可稽，而丁
     ○○向原告洽購系爭混凝土是在93年9月間，顯見該復驗記
     錄係嗣後之事實，依上說明，自不得做為判斷是否成立表
     現代理之依據，故原告就此主張被告應負授權人之責任，
     不無誤會。
  4、綜上，原告既無法證明本件混凝土買賣契約是丁○○以被
     告名義與原告接洽而訂立，且無法證明被告有表現事實存
     在，則原告主張被告應依表現代理負授權人之責任，尚屬
     無據，不應准許。
（三）關於原告有無不當得利請求權部分：
      按無法律上原因而受利益，致他人受有損害者，應返還其
      利益。雖有法律上原因，而其後已不存在者，亦同；又當
      事人主張有利於己之事實者，就其事實有舉證之責任，民
      事訴訟法第179條、第227條分別定有明文。查原告主張縱
      兩造間不存有買賣關係，然系爭混凝土確係交付被告工程
      地點，並全數施用於該工程地點，被告亦因而通過業主之
      初、復驗，並經業主撥付工程款，被告顯然因原告給付該
      混凝土而受有利益云云。然原告就系爭混凝土是否確用於
      系爭工程，並未舉證，故此主張自難信為真實。退而言之
      ，縱該混凝土確係用於系爭工程，然而被告並不負表見代
      理之責，俱見前述，而丁○○既為被告之下包，以向原告
      取得之混凝土用於被告之工程，被告雖是受有使用系爭混
      凝土之利益，但該利益之取得既是基於被告與丁○○之轉
      包關係而來，則被告與丁○○間之轉包契約即是被告取得
      系爭混凝土之法律上原因，從而原告主張被告應返還該不
      當得利，與民法第179條之規定不符，不應准許。
五、綜上所述，兩造間既無系爭買賣契約存在，且就原告主張之
    買賣契約，被告亦不負表見代理本人之責任，原告對被告即
    無價金給付請求權存在；另丁○○為被告完成系爭工程，係
    為履約而為，縱原告主張其售予丁○○之混凝土均施作於系
    爭工程上，被告受有工程利益，乃基於伊與丁○○間之契約
    而來，並非無法律上之原因，原告主張被告無法律上之原因
    受有利益，致其受有損害，應返還不當得利，亦無可採，從
    而，原告先位基於買賣價金給付請求權，備位依不當得利返
    還請求權之法律關係，請求被告給付原告638,350元及遲延
    利息，為無理由，不應准許。
六、原告之訴既經駁回，其假執行之聲請亦失所依附，應併予駁
    回。
七、本件事證已臻明確，兩造之其餘主張陳述及攻防方法，核與
    判決結果不生影響，爰不一一論駁，附此敘明。
丙、訴訟費用負擔之依據：民事訴訟法第78條。
中　　華　　民　　國　　94　　年　　9　　月　　23　　日
                       民事第二庭 法　官  涂秀玲
以上正本係照原本作成
如對本判決上訴，須於判決送達後20日內向本院提出上訴狀。
中　　華　　民　　國　　94　　年　　9　　月　　23　　日
                                  書記官
